【裁判字號】    95,易,2777
【裁判日期】    980831
【裁判案由】    業務侵占
【裁判全文】
臺灣臺北地方法院刑事判決              95年度易字第2777號
公  訴  人  臺灣臺北地方法院檢察署檢察官
被      告  甲○○
選任辯護人  林慧音律師
            莫詒文律師
上列被告因業務侵占案件，經檢察官提起公訴（94年度偵字第22
367號），本院判決如下：
    主  文
甲○○連續意圖為自己不法之所有，而侵占對於業務上所持有之
物，處有期徒刑拾月，減為有期徒刑伍月，如易科罰金，以銀元
佰元即新臺幣玖佰元折算壹日，緩刑年，並應履行如附表壹
所示之事項。
    事  實
一、甲○○為寶順保全股份有限公司（下稱寶順公司）之員工，
    於民國93年3月8日起至94年2月5日止，經寶順公司派駐於臺
    北市中山區○○○路162巷63號基河二期國住宅管理委員會（
    下稱基河二期國宅管委會），擔任行政兼會計職務，負責開
    立管理費、住戶裝潢施工保證金之收據、製作收支帳務及管
    理，並將收取款項存入管理委員會專戶等工作，為從事業務
    之人。詎甲○○竟基於意圖為自己不法所有之概括犯意，自
    93年5月起至94年2月4日止，分別於附表2所示日期，連續利
    用親自收取，或經由杜梅福、陳全、陳志巖及杜世維等人（
    均另經不起訴處分）代為向住戶收取，再轉交付甲○○之機
    會，將其業務上持有之如附表2 所示之住戶裝潢施工保證金
    、住戶管理基金、管理費及裁判費等款項，未全部存入基河
    二期國宅管委會銀行帳戶內，而予以侵吞入己（侵占日期、
    金額及款項明細，詳如附表2 所載），合計新臺幣（下同）
    678,950 元。嗣基河二期國宅管委會發現帳目有異，委請會
    計師丁○○清查會計帳目後，始查知上情。
二、案經基河二期國宅管委會告發臺北市政府警察局中山分局報
    請臺灣臺北地方法院檢察署檢察官偵查起訴。
    理  由
一、按被告以外之人於審判外之言詞或書面陳述，除法律有規定
    者外，不得作為證據；又被告以外之人於審判外之陳述，雖
    不符合同法第159條之1至第159條之4之規定，但經當事人於
    審判程序同意作為證據，法院審酌該言詞陳述或書面陳述作
    成時之情況，認為適當者，亦得為證據。當事人、代理人或
    辯護人於法院調查證據時，知有第159條第1項不得為證據之
    情形，而未於言詞辯論終結前聲明異議者，視為有前項之同
    意，刑事訴訟法第159條第1項及第159條之5分別定有明文。
    查本案所引用被告以外之人於審判外之陳述，雖屬傳聞證據
    ，惟被告甲○○、辯護人與檢察官於言詞辯論終結前均未聲
    明異議，本院審酌上開證據資料製作時之情況，並無違法不
    當及證明力明顯過低之瑕疵，認為以之作為證據應屬適當，
    故揆諸前開規定，爰逕依刑事訴訟法第159條之5第2 項之規
    定，認前揭證據資料均有證據能力，先予敘明。
二、被告對於上揭業務侵占之犯罪事實，於本院審理時坦承不諱
    （見本院卷(三)第105 頁），核與告發人代表人乙○○於警詢
    及偵查中指述（見偵卷第7至9頁、第301至303頁）、證人洗
    金漢、丁○○、丙○○、杜梅福、陳全、陳志巖、杜世維、
    翁寶秀於偵查中證述之情節均大致相符（見偵卷第272至273
    頁、第292至293頁、第320至322頁），並有基河二期國（住
    ）宅管理委員會93年1月9日至10日收入明細影本5 紙、裝潢
    保證金（總表）7 紙、基河二期國住宅裝潢保證金收據及退
    款單影本15紙、誠泰商業銀行帳號第00000000000 號帳戶存
    摺影本12紙、同銀行第0000000000000 號帳戶存摺影本26紙
    、管理費總表1份、94年1月10日管理費繳納收據（編號0092
    79號至009306號）影本18紙、帳檢差異表1 份、誠泰商業銀
    行94年12月22日誠泰銀大直字第12號函檢附之基河二期國宅
    管委會存款帳戶往來明細1份、基河二期國（住）宅93年度6
    月份至12月份之銀行收支報表及收支明細1 份、基河二期國
    住宅94年1月份之銀行收支報表及收支明細1 份、94年1月31
    日管理費繳納收據（編號009904號至009926號）1份、94年2
    月4日管理費繳納收據（編號：010006號）影本1紙、基河二
    期國（住）宅管理委員會94年2 月1日至28日管理費收支表4
    紙、誠泰銀行收支明細4 紙、基河二期國（住）宅管理委員
    會94年2月1日至2月4日收入明細5 紙、臺灣新光商業銀行95
    年2 月19日新光銀大直字第1號函檢附之帳號第00000000000
    00號帳戶對帳單，與捷誠聯合會計師事務所94年6 月11日會
    計師查核報告書（見偵卷第33至115頁、第167至204頁、第2
    19至255頁、第262至268頁、本院卷(二)第120至205 頁）附卷
    可稽，是被告之自白核與事實相符，堪認為真實。本案事證
    明確，被告犯行洵堪認定，應依法論科。
三、查被告行為後，刑法於94年1月7日修正，於同年2月2日公布
    ，並於95年7月1日施行。按行為後法律有變更者，適用行為
    時之法律，但行為後之法律有利於行為人者，適用最有利於
    行為人之法律，修正後之刑法第2條第1項定有明文。此條規
    定乃與刑法第1 條罪刑法定主義契合，而貫徹法律禁止溯及
    既往原則，係規範行為後法律變更所生新舊法律比較適用之
    準據法，是刑法第2 條本身雖經修正，但刑法第2 條既屬適
    用法律之準據法，本身尚無比較新舊法之問題，應一律適用
    裁判時之現行刑法第2 條規定以決定適用之刑罰法律。又本
    次刑法修正之比較新舊法，應就罪刑有關之共犯、未遂犯、
    想像競合犯、牽連犯、連續犯、結合犯，以及累犯加重、自
    首減輕暨其他法定加減原因（如身分加減）與加減例等一切
    情形，綜其全部罪刑之結果而為比較（最高法院95年度第8
    次刑事庭會議決議可資參照）。經查：
  (一)刑法第336條第2項之業務侵占罪之法定刑為6月以上5年以下
    有期徒刑，得併科銀元3,000 元以下罰金。而依增訂之刑法
    施行法第1條之1規定「中華民國94年1月7日刑法修正施行後
    ，刑法分則編所定罰金之貨幣單位為新臺幣。94年1月7日刑
    法修正時，刑法分則編未修正之條文定有罰金者，自94年1
    月7日刑法修正施行後，就其所定數額提高為30倍。但72年6
    月26日至94年1月7日新增或修正之條文，就其所定數額提高
    為3倍」，比較修正之刑法施行法第1條之1第2項，與罰金罰
    鍰提高標準條例第1 條，因罰金最高額度相同，並無輕重之
    分，故非刑罰法令之變更，無刑法第2條第1項比較新舊法之
    適用，應逕適用裁判時之刑法施行法第1條之1（最高法院95
    年度第21次刑事庭會議決議參照）。
  (二)刑法第33條第5 款修正為「主刑之種類如下：五罰金：新臺
    幣1,000 元以上，以百元計算之」，是依修正後之法律，刑
    法第336條第2項業務侵占罪所得科處之罰金刑最低則為新臺
    幣1,000元，與被告行為時之罰金罰鍰提高標準條例第1條前
    段規定之提高倍數10倍及修正前刑法第33條第5 款規定之罰
    金最低額銀元1元即新臺幣3元相比較，自以被告行為時關於
    刑法第33條第5款規定科處罰金刑之法律較有利於被告。
  (三)刑法第56條連續犯之規定業經刪除，則被告之數犯罪行為，
    於新法施行後，應予分論併罰。此刪除雖非犯罪構成要件之
    變更，但顯已影響行為人刑罰之法律效果，自屬法律有變更
    ，依刑法第2 條第1 項規定，比較新、舊法結果，仍應適用
    較有利於被告之行為時法律即舊法論以連續犯。
  (四)綜合上開法律修正前、後之比較，及揆諸前揭說明及修正後
    刑法第2條第1項之「從舊從輕」原則，本案以適用修正前之
    相關刑罰法律，對被告較為有利，並應整體適用修正前刑法
    相關規定論處。
  (五)至於，犯罪在新法施行前，新法施行後，緩刑之宣告，應適
    用新法第74條之規定（最高法院95年度第8 次刑事庭會議決
    議參照），無庸為新舊法之比較，附此敘明。
四、核被告所為，係犯刑法第336 條第2 項業務侵占罪。被告先
    後多次所為業務侵占犯行，時間緊接，所犯係構成要件相同
    之罪名，顯係基於概括犯意反覆為之，為連續犯，應依修正
    前刑法第56條之規定，以一業務侵占罪論處，並加重其刑。
    爰審酌被告犯罪之動機、目的、手段、所生之損害，暨因犯
    後坦承犯行，已知悔悟，且已與告發人達成和解，是其態度
    堪稱良好等一切情狀，量處如主文所示之刑。又被告犯罪時
    間係在96年4 月24日以前，所犯之罪與中華民國96年罪犯減
    刑條例第2條第1 項第3款之規定相符，合於減刑要件，爰依
    該條例第2條第1 項第3款之規定，減其宣告刑至2分之1，並
    諭知易科罰金之折算標準。至於修正前刑法第41條規定：「
    犯最重本刑為5年以下有期徒刑以下之刑之罪，而受6個月以
    下有期徒刑或拘役之宣告，因身體、教育、職業、家庭之關
    係或其他正當事由，執行顯有困難者，得以1元以上3元以下
    折算1日，易科罰金。但確因不執行所宣告之刑，難收矯正
    之效，或難以維持法秩序者，不在此限。併合處罰之數罪，
    均有前項情形，其應執行之刑逾6 月者，亦同。」並依修正
    前罰金罰鍰提高標準條例第2 條規定（業於95年7月1日起因
    刪除而不再適用）及現行法規所定貨幣單位折算新臺幣條例
    第2條，就易科罰金折算1日之數額提高為100倍（即銀元100
    元以上300元以下，經折算為新臺幣則為300 元以上900元以
    下）；修正後刑法第41條規定：「犯最重本刑為5 年以下有
    期徒刑以下之刑之罪，而受6 個月以下有期徒刑或拘役之宣
    告者，得以新臺幣1,000元、2,000元、3,000元折算1日，易
    科罰金。但確因不執行所宣告之刑，難收矯正之效，或難以
    維持法秩序者，不在此限。前項規定於數罪併罰，其應執行
    之刑未逾6 月者，亦適用之。」而修正前罰金罰鍰提高標準
    條例第2條有關易科罰金折算1日之數額提高倍數規定，即不
    再適用；比較修正前後之易科罰金折算標準，以修正前刑法
    第41條之規定較有利於被告，是本案易科罰金折算標準，自
    應適用修正前刑法第41條第1 項前段及修正前罰金罰鍰提高
    標準條例第2條之規定，併予敘明。
五、末查被告前未曾受有期徒刑以上刑之宣告等情，此有臺灣高
    等法院被告前案紀錄表附卷可稽，其因一時貪欲，短於思慮
    ，偶罹刑典，經此罪刑之宣告後，當知所警惕，信無再犯之
    虞，且其當庭表明願以如附表1 所示之方式賠償40萬元，並
    獲告發人同意等情，有本院審判筆錄可參（見本院卷(三)第10
    5 頁），是本院認所宣告之刑以暫不執行為適當，爰依刑法
    第74條第1項第1款規定宣告被告緩刑3 年，以啟自新，並依
    刑法第74條第2項第3款規定，命被告於緩刑期間內應履行如
    附表1 所示之事項，倘被告未遵循而情節重大者，依刑法第
    75條之1第1項第4 款之規定，得撤銷此緩刑之宣告，附此敘
    明。。
據上論斷，應依刑事訴訟法第299條第1項前段，刑法第2 條第1
項前段、第336條第2項、第74條第1項第1款、第2項第3款，修正
前刑法第56條、第41條第1項前段，刑法施行法第1 條之1，修正
前罰金罰鍰提高標準條例第2 條，現行法規所定貨幣單位折算新
臺幣條例第2條，中華民國96年罪犯減刑條例第2條第1項第3款、
第7條、第9條，判決如主文。
本案經檢察官申心蓓到庭執行職務。
中    華    民    國    98    年    8     月    31    日
              刑事第十三庭審判長法  官  許泰誠
                                法  官  張文俊
                                法  官  陳君鳳
以上正本證明與原本無異。
如不服本判決應於收受送達後10日內向本院提出上訴書狀，並應
敘述具體理由；其未敘述上訴理由者，應於上訴期間屆滿後20日
內向本院補提理由書（均須按他造當事人之人數附繕）「切勿逕
送上級法院」。
                                書記官  楊湘雯
中    華    民    國    98    年    8     月    31    日
附錄本案論罪科刑法條
刑法第336條
對於公務上或因公益所持有之物，犯前條第1項之罪者，處1年以
上7年以下有期徒刑，得併科5千元以下罰金。
對於業務上所持有之物，犯前條第1項之罪者，處6 月以上5年以
徒刑，得併科3千元以下罰金。
前2項之未遂犯罰之。
附表1：
被告應給付基河二期國住宅管理委員會新臺幣40萬元。其給付方
法為：於民國98年9 月21日前，給付基河二期國住宅管理委員會
新臺幣11萬元，餘款新臺幣29萬元，自民國98年10月起，於每月
10日給付新臺幣1 萬元，至全部清償完畢為止，如有一期未履行
，視為全部到期。
附表2：
 (一)裝潢保證金部分：
┌──┬──────┬───────┬─────────┐
│編號│棟戶別      │侵占日期      │侵占金額（新臺幣）│
├──┼──────┼───────┼─────────┤
│ 1  │A12-93-1F   │93年5月5日    │2萬元             │
├──┼──────┼───────┼─────────┤
│ 2  │A12-95-4F   │93年6月28日   │2萬元             │
├──┼──────┼───────┼─────────┤
│ 3  │B03-8-4F    │93年7月5日    │2萬元             │
├──┼──────┼───────┼─────────┤
│ 4  │A09-206-3F  │93年7月7日    │2萬元             │
├──┼──────┼───────┼─────────┤
│ 5  │B08-26-2F   │93年7月8日    │2萬元             │
├──┼──────┼───────┼─────────┤
│ 6  │A07-190-2F  │93年7月19日   │2萬元             │
├──┼──────┼───────┼─────────┤
│ 7  │A15-57-2F   │97年7月19日   │2萬元             │
├──┼──────┼───────┼─────────┤
│ 8  │C04-94-4F   │93年7月20日   │2萬元             │
├──┼──────┼───────┼─────────┤
│ 9  │A11-111-5F  │93年7月21日   │2萬元             │
├──┼──────┼───────┼─────────┤
│ 10 │A02-154-2F  │93年7月23日   │2萬元             │
├──┼──────┼───────┼─────────┤
│ 11 │C09-144-6F  │93年7月26日   │2萬元             │
├──┼──────┼───────┼─────────┤
│ 12 │C10-140-2F  │93年8月2日    │2萬元             │
├──┼──────┼───────┼─────────┤
│ 13 │B06-30-1F   │93年8月9日    │2萬元             │
├──┼──────┼───────┼─────────┤
│ 14 │C12-122-5F  │93年8月10日   │2萬元             │
├──┼──────┼───────┼─────────┤
│ 15 │C10-138-5F  │93年8月10日   │2萬元             │
├──┼──────┼───────┼─────────┤
│ 16 │A17-73-9F   │93年8月16日   │2萬元             │
├──┼──────┼───────┼─────────┤
│ 17 │D04-192-7F  │93年8月20日   │2萬元             │
├──┼──────┼───────┼─────────┤
│ 18 │A09-208-9F  │93年8月31日   │2萬元             │
├──┼──────┼───────┼─────────┤
│ 19 │A01-142-2F  │93年10月4日   │2萬元             │
├──┼──────┼───────┼─────────┤
│ 20 │B01-164-7F  │93年10月8日   │2萬元             │
├──┼──────┼───────┼─────────┤
│ 21 │C06-166-6F  │93年10月10日  │2萬元             │
├──┼──────┼───────┼─────────┤
│ 22 │B05-26-5F   │93年10月11日  │2萬元             │
├──┼──────┼───────┼─────────┤
│ 23 │C04-98-8F   │93年10月18日  │2萬元             │
├──┼──────┼───────┼─────────┤
│ 24 │A08-198-1F  │93年10月18日  │2萬元             │
├──┼──────┼───────┼─────────┤
│ 25 │A15-63-9F   │93年11月11日  │2萬元             │
├──┼──────┼───────┼─────────┤
│ 26 │A24-11-10F  │93年11月18日  │2萬元             │
├──┼──────┼───────┼─────────┤
│ 27 │C10-140-8F  │93年11月22日  │2萬元             │
├──┼──────┼───────┼─────────┤
│ 28 │B02-172-6F  │93年12月1日   │2萬元             │
├──┼──────┼───────┼─────────┤
│ 29 │B07-66-8F   │93年12月1日   │2萬元             │
├──┼──────┼───────┼─────────┤
│ 30 │A23-3-1F    │93年5月起94 年│2萬元             │
│    │            │2月4日間之某日│                  │
│    │            │止            │                  │
├──┴──────┴───────┴─────────┤
│合計                                60萬元            │
└───────────────────────────┘
 (二)管理費部分：
┌──┬──────────────┬─────────┐
│編號│侵占日期及侵占明細          │侵占金額（新臺幣）│
├──┼──────────────┼─────────┤
│ 1  │93年10月12日代收住戶管理基金│1,950元           │
│    │未存繳                      │                  │
├──┼──────────────┼─────────┤
│ 2  │94年1月10日收取28筆管理費未 │55,000元          │
│    │存繳                        │                  │
├──┼──────────────┼─────────┤
│ 3  │94年1 月31日收取23筆管理費金│3,000元           │
│    │額總計36,000元，惟銀行存摺顯│                  │
│    │示僅存入33,000元            │                  │
├──┼──────────────┼─────────┤
│ 4  │94年2月4日裁判費1筆未存繳   │1,000元           │
├──┼──────────────┼─────────┤
│ 5  │93年5月至94年1月31日管理費登│18,000元          │
│    │記明細差76,000元，扣除上述編│                  │
│    │號2、3 後之差額             │                  │
├──┴──────────────┴─────────┤
│合計                                78,950元          │
└───────────────────────────┘


司法院資訊處製作；財團法人民間司法改革基金會備份。
